ACORDAO-COMPLETO-2489523

ACÓRDÃO 9438/2021 ATA 24/2021 - PRIMEIRA CÂMARA

VISTO, relatado e discutido o ato de concessão de aposentadoria à ex-servidora da Universidade Federal do Paraná - UFPR Maria Guerreiro Hortelan.
ACORDAM os Ministros do Tribunal de Contas da União, reunidos em sessão da 1ª Câmara, ante as razões expostas pelo Relator e com fundamento nos arts. 71, inciso III, da Constituição Federal, 1º, inciso V, e 39, incisos I e II, da Lei 8.443/1992 e 260 e 262 do Regimento Interno e na Súmula TCU 106, em:
9.1. considerar legal e autorizar o registro do ato de concessão de aposentadoria a Maria Guerreiro Hortelan;
9.2. dispensar o ressarcimento das quantias indevidamente recebidas de boa-fé pela beneficiária;
9.3. determinar à UFPR que, no prazo de quinze dias a contar da ciência desta decisão, sob pena de responsabilidade solidária da autoridade administrativa omissa, adote providências para regularização da falha financeira apontada, com a suspensão do pagamento da vantagem impugnada;
9.4. encaminhar cópia deste Acórdão à UFPR e à interessada, com a informação de que a íntegra do Relatório e do Voto que o fundamentam está disponível no endereço eletrônico www.tcu.gov.br/acordaos.

Ato de aposentadoria em que foi detectada a indevida ausência de absorção da parcela compensatória do art. 15 da Lei 11.091/2005.

Primeira Câmara

Universidade Federal do Paraná - UFPR

3. Interessada: Maria Guerreiro Hortelan (XXX.180.619-XX)

13.1. Ministros presentes: Walton Alencar Rodrigues (Presidente), Benjamin Zymler e Jorge Oliveira (Relator).
13.2. Ministro-Substituto convocado: Augusto Sherman Cavalcanti.
13.3. Ministro-Substituto presente: Weder de Oliveira.

JORGE OLIVEIRA

Ao examinar o ato de concessão de aposentadoria à ex-servidora da Universidade Federal do Paraná - UFPR Maria Guerreiro Hortelan (peça 3) , a Secretaria de Fiscalização de Integridade de Atos e Pagamentos de Pessoal e de Benefícios Sociais - Sefip (peça 5) fez a seguinte constatação:
"1. Ato: 68387/2020 - Inicial - Interessado: MARIA GUERREIRO HORTELAN - CPF: XXX.180.619-XX
Parecer do Controle Interno: considerar o ato Legal.
Constatações e análises: 
1.1.1. Houve o registro de rubrica com 'Denominação para análise do TCU' = Complemento de soldo, vencimento, subsídio, proventos, etc.
Justificativa do Gestor de Pessoal: Não há. Verificação efetuada no âmbito do TCU.
Análise do Controle Interno:  Não há. Verificação efetuada no âmbito do TCU.
Análise da Equipe Técnica: Ilegal
Verificou-se que o somatório das parcelas de vencimento básico, GT e GEAT, em dezembro/2004, totalizou R$ 1.201,91, o que gerou, em maio/2005, o valor de parcela compensatória de R$ 140,10. Em outubro/2005, essa parcela foi ajustada para R$ 108,25 e, posteriormente, e fevereiro/2006 foi ajustada para R$ 8,69 de acordo com o comando do § 3º, art. 15, da Lei 11.091/2005. Porém, em outubro/2006, observou-se um novo aumento da rubrica de vencimento básico, para R$ 1.280,68, sem o devido ajuste na parcela compensatória, que, nessa oportunidade, teria seu valor zerado (PEÇA 68387-2020 3300 Contracheques) .
O pagamento vem ocorrendo irregularmente desde então, restando constatada a ilegalidade da parcela 'VENC.BAS.COMP.ART.15 L11091/05'.
1.1.2. Ato e-Pessoal em substituição a ato Sisac devolvido de acordo com comunicado da presidência do TCU. Data de encaminhamento do ato Sisac ao TCU: 29/11/2016
Justificativa do Gestor de Pessoal: Não há. Verificação efetuada no âmbito do TCU.
Análise do Controle Interno:  Não há. Verificação efetuada no âmbito do TCU.
Análise da Equipe Técnica: Legal
Ato em substituição a ato SISAC devolvido com entrada original no TCU na data de 29/11/2016."
Por tal motivo, a unidade técnica (peças 5/6) , em pareceres uniformes e com apoio do Ministério Público junto ao TCU (peça 7) , propôs a esta Corte:
"12.1. Considerar ILEGAL e recusar registro do ato de Aposentadoria de MARIA GUERREIRO HORTELAN do quadro de pessoal do órgão/entidade Universidade Federal do Paraná, com base nos arts. 71, inciso III, da Constituição Federal, 1º, inciso V, e 39, inciso II, da Lei 8.443/1992 e 260, § 1º, do Regimento Interno.
12.2. Com fulcro no art. 262, caput, do Regimento Interno deste Tribunal, determinar ao órgão/entidade Universidade Federal do Paraná que: 
12.3. promova a exclusão, no prazo 15 (quinze) dias, contados a partir da ciência desta deliberação, sujeitando-se a autoridade administrativa omissa à responsabilidade solidária, da rubrica apontada em face de manifesta ilegalidade, uma vez que o seu pagamento não encontra respaldo na jurisprudência deste Tribunal.
12.4. emita novo ato, livre da irregularidade ora apontada, em substituição ao ato de Aposentadoria de MARIA GUERREIRO HORTELAN, submetendo-o à nova apreciação por este Tribunal, na forma do artigo 260, caput, também do Regimento.
12.5. dispense a devolução dos valores indevidamente recebidos de boa-fé até a data da ciência do órgão/entidade Universidade Federal do Paraná, do acórdão que vier a ser proferido, com base no Enunciado 106 da Súmula da Jurisprudência do TCU."
É o Relatório.

não há.

Procurador Júlio Marcelo de Oliveira

APOSENTADORIA. AUSÊNCIA INDEVIDA DE ABSORÇÃO DA PARCELA COMPENSATÓRIA DO ART. 15 DA LEI 11.091/2005. VALOR ÍNFIMO DA PARCELA NÃO ABSORVIDA. PRINCÍPIOS DA RAZOABILIDADE, DA EFICIÊNCIA, DA ECONOMICIDADE E DO CUSTO-BENEFÍCIO DO CONTROLE. LEGALIDADE DO ATO E DETERMINAÇÃO PARA REGULARIZAÇÃO DA PARCELA. Em atenção aos princípios da razoabilidade, da eficiência, da economicidade e do custo-benefício do controle, o Tribunal pode considerar legal o ato de concessão de aposentadoria quando, em razão do baixo valor da parcela impugnada, os custos envolvidos com a emissão de novo ato pela unidade de origem e com seu processamento e julgamento por esta Corte de Contas superarem os benefícios esperados e, nessa hipótese, deve a Corte determinar à unidade de origem a adoção de providências para regularização da impropriedade.

APOSENTADORIA (APOS)

Ao examinar o ato de concessão de aposentadoria à ex-servidora da Universidade Federal do Paraná Maria Guerreiro Hortelan, a Secretaria de Fiscalização de Integridade de Atos e Pagamentos de Pessoal e de Benefícios Sociais - Sefip constatou a ausência indevida de absorção da parcela compensatória instituída pelo art. 15 da Lei 11.091/2009. Por tal razão, em pareceres uniformes e com apoio do Ministério Público junto ao TCU - MPTCU, opinou pela ilegalidade do ato e pela negativa de seu registo.
2.	Pelos motivos que passo a expor, deixo de acompanhar tais manifestações,
3.	Ao estruturar o Plano de Carreira dos Cargos Técnico-Administrativos em Educação das Instituições Federais de Ensino, a Lei 11.091/2005 criou uma parcela compensatória, a ser paga na hipótese de o enquadramento no novo plano resultar em decesso remuneratório e a ser absorvida por futuros reajustes de vencimentos. 
4.	Tal parcela consta do ato em exame, expedido em 01/09/2016, não obstante devesse ter sido integralmente absorvida pelos reajustes concedidos à carreira até outubro de 2006, conforme demonstrou a Sefip,
5.	Dessa forma, o ato em avaliação contém vantagem indevida, razão pela qual, em princípio, deveria ser considerado ilegal e ter seu registro negado.
6.	Ocorre, porém, que o valor da parcela constante do ato é de meros R$ 8,69.
7.	Em tais circunstâncias, pode ser adotado o mesmo encaminhamento exibido nos Acórdão 3360/2010-TCU-Plenário (Relator o Ministro-Substituto André Luís de Carvalho) e 12.704/2019 - 2ª Câmara (Relatora a Ministra Ana Arraes) , oportunidades em que, diante de quadro similar ao presente, optou-se, excepcionalmente, por considerar o ato legal, ordenar seu registro e apenas determinar à unidade de origem a adoção de medidas para regularização da impropriedade apontada, em homenagem aos princípios da razoabilidade, da eficiência, da economicidade e do custo-benefício do controle:
"A evidente insignificância de diminuta parcela incluída irregularmente em ato de concessão de aposentadoria ou pensão pode ensejar em caráter excepcional o julgamento pela legalidade do ato, com o devido registro, em observância aos princípios da razoabilidade, da eficiência e da economicidade, desde que já adotadas medidas anteriores objetivando a regularização financeira das falhas."  (Acórdão 3360/2010-TCU-Plenário) 
"Em atendimento ao princípio do custo-benefício do controle, o Tribunal poderá considerar legal o ato de concessão de aposentadoria quando, em razão do baixo valor da parcela inquinada, os custos envolvidos com a emissão de novo ato pela unidade administrativa de origem e com o seu processamento e julgamento por esta Corte de Contas superarem os benefícios esperados." (Acórdão 12704/2019-TCU-Segunda Câmara) 
	Voto, pois, pela adoção da minuta de Acórdão que trago a este Colegiado.
TCU, Sala das Sessões, em 13 de julho de 2021.
JORGE OLIVEIRA 
Relator